ACORDAO-COMPLETO-2496292

ACÓRDÃO 1933/2021 ATA 30/2021 - PLENÁRIO

VISTOS, relatados e discutidos estes autos de estes autos de Denúncia sobre possíveis irregularidades em concessão de auxílio referente ao uso de aparelhos, linhas e planos de telefonia móvel para atendimento de demandas de interesse da Valec Engenharia, Construções e Ferrovias S/A.
	ACORDAM os Ministros do Tribunal de Contas da União, reunidos em Sessão do Plenário, diante das razões expostas pelo Relator, em:
9.1. com fundamento nos artigos 234 e 235 do Regimento Interno/TCU e no art. 103, § 1º, da Resolução - TCU 259/2014, conhecer da presente Denúncia para, no mérito, considerá-la procedente, deixando de adotar medidas adicionais com vistas a evitar que o custo de fiscalização supere o valor a ser ressarcido;
9.2. alertar o Diretor-Presidente da Valec de que:
9.2.1. a concessão do auxílio previsto na Resolução 1/2021, durante a calamidade pública decorrente da pandemia de Covid-19, é vedada pelo art. 8º, inciso VI, da Lei Complementar 173, de 27/5/2020, nos termos mencionados no art. 65 da Lei Complementar 101, de 4/5/2000, e que a referida vedação se estende até 31/12/2021;
9.2.2. a eventual consumação de atos irregulares pode sujeitar os agentes responsáveis às sanções legais previstas na Lei 8.443/92;
9.3. com fulcro no art. 250, inciso III, do RI/TCU, recomendar à Valec que:
9.3.1. adote medidas a fim de evitar a consumação das irregularidades apontadas na presente Denúncia;
9.3.2. implemente mecanismos de controle sobre o benefício previsto pela Resolução 1/2021;
9.4. com fulcro no art. 250, inciso II, do RI/TCU, determinar à Valec que informe ao TCU, no prazo de 60 dias, as medidas adotadas para o cumprimento do item 9.3 retro;
9.5. deferir o pedido de cópia do presente processo, formulado pela empresa Valec Engenharia, Construções e Ferrovias S/A, excetuando-se o documento de peça 1;
9.6. enviar cópia do presente Acórdão, acompanhado do Relatório e do Voto que o fundamentam, para:
9.6.1. a Valec Engenharia Construções e Ferrovias S/A;
9.6.2. o órgão de Controle Interno da Valec Engenharia Construções e Ferrovias S/A;
9.6.3. o denunciante;
9.7. arquivar o presente processo, observado o disposto no parágrafo único do art. 235, e art. 250, I, do Regimento Interno/TCU, c/c o art. 105, parágrafo único, da Resolução-TCU 259/2014, alterada pela Resolução-TCU 323/2020.

Denúncia sobre concessão de auxílio referente ao uso de aparelhos, linhas e planos de telefonia móvel particulares para atendimento de demandas de interesse da entidade.

Valec Engenharia Construções e Ferrovias S/A.

3. Interessados/Responsáveis:
3.1. Interessado: Identidade preservada (art. 55, caput, da Lei n. 8.443/1992)
3.2. Responsável: Identidade preservada (art. 55, caput, da Lei n. 8.443/1992).

13.1. Ministros presentes: Ana Arraes (Presidente), Walton Alencar Rodrigues, Benjamin Zymler, Aroldo Cedraz, Raimundo Carreiro (Relator), Bruno Dantas, Vital do Rêgo e Jorge Oliveira.
13.2. Ministro-Substituto convocado: Marcos Bemquerer Costa.
13.3. Ministros-Substitutos presentes: Augusto Sherman Cavalcanti, André Luís de Carvalho e Weder de Oliveira.

RAIMUNDO CARREIRO

Transcrevo a seguir, nos termos do art. 1º, § 3º, inciso I, da Lei nº 8.443/92, a instrução lavrada no âmbito da Secretaria de Fiscalização de Infraestrutura Portuária e Ferroviária (peça 10) , cujas conclusões contaram com a anuência do corpo diretivo daquela unidade técnica (peças 11 e 12) .
	"TC Processo 012.392/2021-9
	Não conhecimento e arquivamento

	Unidade Jurisdicionada
	Uasg

	Valec Engenharia, Construções e Ferrovias S/A
	275075

	Objeto da Denúncia 

	Concessão de auxílio referente ao uso de aparelhos, linhas e planos de telefonia móvel para atendimento de demandas de interesse da Valec Engenharia, Construções e Ferrovias S/A

	Denunciante
	CPF

	Identidade preservada (Lei 8.443/1992, art. 55) 
	Prejudicado

	Há pedido de Sustentação Oral?
	Documento de identificação

	Não.
	Prejudicado

	Modalidade
	Número
	Critério de Julgamento

	Não se aplica
	Não se aplica
	Não se aplica

	Vigência
	Valor Estimado

	Não se aplica
	Não se aplica

	Fase do Contrato

	Não se aplica.

	B. OBJETO DA Denúncia 

	A pessoa autora da denúncia alega (peça 1) que a Valec criou o auxílio referente ao uso de aparelhos, linhas e planos de telefonia móvel particulares para atendimento de demandas de interesse da empresa, por meio da Resolução 001, de 27/1/2021 (peça 9) . 
Acrescenta que, em sentido oposto à medida implementada, a Valec, usou este dispositivo para justificar a impossibilidade de conceder reajuste de vencimentos aos empregados da empresa", conforme Ata de Reunião com o Sindicato dos Trabalhadores (peça 8) .
Relata ainda que a concessão do referido auxílio durante a calamidade pública decorrente da pandemia de Covid-19 é vedada pelo art. 8º, inciso VI, da Lei Complementar 173, de 27/5/2020, nos termos mencionados no art. 65 da Lei Complementar 101, de 4/5/2000, in verbis:
Art. 8º Na hipótese de que trata o art. 65 da Lei Complementar nº 101, de 4 de maio de 2000, a União, os Estados, o Distrito Federal e os Municípios afetados pela calamidade pública decorrente da pandemia da Covid-19 ficam proibidos, até 31 de dezembro de 2021, de:
 (...) 
VI - criar ou majorar auxílios, vantagens, bônus, abonos, verbas de representação ou benefícios de qualquer natureza, inclusive os de cunho indenizatório, em favor de membros de Poder, do Ministério Público ou da Defensoria Pública e de servidores e empregados públicos e militares. ou ainda de seus dependentes, exceto quando derivado de sentença judicial transitada em julgado ou de determinação Legal anterior à calamidade. 
Diante disso, a pessoa autora da denúncia solicita ao Tribunal que sejam tomadas as medidas necessárias para impedir o pagamento do alegado auxílio.

	C. Exame de Admissibilidade

	Legitimidade DA PESSOA AUTORA

	A pessoa denunciante possui legitimidade para denunciar ilegalidades ou irregularidades perante o Tribunal?
 (Fundamento: art. 234, do Regimento Interno/TCU) 
	Sim

	Redação em Linguagem Compreensível

	A denúncia está redigida em linguagem clara e objetiva, contém nome legível, qualificação e endereço da pessoa denunciante?
 (Fundamento: art. 235 do Regimento Interno/TCU) 
	Sim

	Indício Concernente à Irregularidade ou Ilegalidade

	A denúncia encontra-se acompanhada do indício concernente à irregularidade ou ilegalidade apontada?
 (Fundamento: art. 235 do Regimento Interno/TCU) 
	Sim

	Competência do TCU

	A denúncia trata de matéria de competência do TCU?
 (Fundamento:  art. 235 do Regimento Interno/TCU) 
	Sim

	Interesse Público

	Os argumentos indicam a possibilidade de existência de interesse público, caso restem comprovadas as supostas irregularidades apontadas na peça inicial?
 (Fundamento: art. 103, § 1º, da Resolução - TCU 259/2014) 
	Não

	Conclusão quanto ao Exame de Admissibilidade
Foram satisfeitos os requisitos de admissibilidade constantes dos artigos 234 e 235 do Regimento Interno/TCU e no art. 103, § 1º, da Resolução - TCU 259/2014, a denúncia deve ser conhecida.

	D. Exame Sumário sobre Risco, Materialidade e Relevância

	Risco para a Unidade Jurisdicionada

	A suposta irregularidade pode ser considerada como de baixo risco, tendo em vista que, a despeito do alto grau de probabilidade de ocorrência, possui baixo impacto no alcance da finalidade do objeto sob análise, conforme previsto no art. 106, § 2º, inciso I, da Resolução-TCU 259/2014, alterada pela Resolução-TCU 323/2020.

	Materialidade

	Nos termos da Resolução 001/2021 da Valec a concessão consiste mensalmente de 6 cotas de R$ 150,00 e 58 de R$ 90,00, o que corresponde a R$ 6.120,00/mensal e R$ 73.440,00/ano. Ainda de acordo com referido normativo o auxílio começaria a ser pago a partir de 1/3/2021, sem indicação de data prevista para a cessação. Trata-se, portanto de pagamentos continuados. 
Nos termos do art. 106, § 2.º da Resolução TCU 323/2020, em se tratando de fatos que envolvam pagamentos de prestação continuada, a análise da materialidade terá como base o somatório dos dispêndios já ocorridos, acrescidos daqueles previstos para os próximos cinco anos ou até a data prevista para a cessação dos pagamentos, o que ocorrer primeiro. Os valores apurados com base nesta metodologia montam a quantia de R$ 385.560,00, sendo R$ 18.360,00 (já pagos) e R$ 367.200,00 (próximos 5 anos) .
Contudo, vale observar que a vedação do art. 8º, inciso VI, da Lei Complementar 173, de 27/5/2020, nos termos mencionados no art. 65 da Lei Complementar 101, de 4/5/2000, se estende até o dia 31/12/2021, data, a partir da qual os pagamentos deixam de ser vedados,  perdendo, portanto, a condição de irregulares. 
Assim, considerando que os pagamentos tiveram início em 1/3/2021, até 31/12/2021 terão sido pagos irregularmente 10 meses do auxílio, ou seja, R$ 61.200,00 (10 x R$  6.120,00) , quantia esta inferior ao limite atual de R$  100.000,00 para prosseguimento do feito, conforme prevê o art. 7.º, inciso III, da IN-TCU 71/2012, com as alterações da IN-TCU 73/2016.
Diante disso, é possível aferir a baixa materialidade, pois, conforme previsto no art. 106, § 2.º, inciso II, da Resolução TCU 259/2014 o montante previsto das despesas irregulares com auxílio referente ao uso de aparelhos, linhas e planos de telefonia móvel particulares para atendimento de demandas de interesse da empresa é inferior ao limite mínimo para instauração de tomada de contas especial, a que se refere o inciso I do art. 6º c/c o inciso II do art. 17, da Instrução Normativa-TCU nº 71, de 28 de novembro de 2012.

	Relevância

	11.	É possível inferir que o objeto da denúncia tem pouca relevância pelos seguintes motivos:
a) refere-se a auxílio destinado a custear despesas com o uso de aparelhos, linhas e planos de telefonia móvel dos servidores para o atendimento de demandas de comunicação de interesse da própria Valec, podendo minorar também o impacto das necessidades de comunicação no trabalho decorrente do isolamento/distanciamento imposto pela pandemia; 
b) o auxílio não foi concedido de forma indiscriminada a todos os servidores da empresa, mas, apenas àqueles ocupantes de cargos/funções ou atividades mencionadas nos arts. 5.º e 6.º da Resolução Valec 01, de 27/1/2021 (peça 9) , que, pela natureza dos trabalhos, fazem maior uso de aparelhos, linhas e planos de telefonia móvel particulares em benefício da empresa;
d) não há ilegalidade quanto ao pagamento de despesas relacionadas aos serviços de telecomunicações de caráter institucional, as quais são reconhecidas inclusive internamente pelo TCU por meio da Portaria 47, de 12-4-2021, emitida pela Presidência desta Casa, entretanto, sendo pagas na modalidade de indenização, limitadas aos valores das cotas mensais estabelecidas; e
c) os valores envolvidos possuem baixa materialidade e risco, conforme exame empreendido nos itens respectivos.
12.	Além disso, o Relatório de Gestão da referida empresa é examinado periodicamente pelo órgão de controle interno competente.

	Conclusão quanto ao Exame Sumário

	13.	É importante registrar que os valores unitários das cotas mensais concedidas a título de auxílio, R$ 150,00 (6 cotas) e R$ 90,00 (58 cotas) , conforme o art. 5.º e seu § único c/c os Anexos I e IV da Portaria Valec nº 1, de 27/1/2021 (peça 9) , não podem ser considerados exorbitantes se comparados com aqueles previstos para a modalidade no § 2.º do art. 6.º do Decreto 8.540, de 9/10/2015.
14.	Ademais, o auxílio não tem como finalidade cobrir todos os gastos referentes à utilização do aparelho, linha ou plano de telefonia móvel, tendo em vista os usos institucional e particular dos serviços, sendo o excedente custeado pelo próprio empregado. Desta forma, não há obrigação da Valec com ressarcimento de valor extra cota (art. 14 da Portaria Valec nº 1, de 27/1/2021) . Outrossim, as responsabilidades pela aquisição do aparelho telefônico e a contratação dos serviços são do beneficiário do auxílio, sem interferência da administração da empresa. 
15.	Entretanto, embora as regras de concessão já estejam bem delineadas na norma instituidora, entende-se necessária a instituição de instrumentos de controle para fins de comprovação do efetivo compartilhamento do uso dos equipamentos particulares no atendimento das demandas institucionais, pois, apenas o fato de estar investido no cargo ou no exercício da atividade, não atende completamente os requisitos. É importante ressaltar que mesmo sendo pagos na modalidade de auxílio é notório o caráter indenizatório dos recursos dispendidos pela Valec. Desta forma, entende-se que deva ser enviada cópia da decisão a ser proferida também ao órgão de controle interno da Valec para as providências de sua alçada.
16.	No exame empreendido constatou-se que a presente denúncia, embora preencha os requisitos de admissibilidade previstos no art. 106 da Resolução-TCU 259/2014, alterada pela Resolução-TCU 323/2020, os fatos comunicados foram considerados de baixo risco, materialidade e relevância, logo, dispensam uma atuação mais aprofundada desta Corte de Contas. 
17.	Diante disso, o processo deve ser encaminhado ao Relator com proposta de arquivamento após a denúncia ser levada ao conhecimento da unidade jurisdicionada com cópia para o respectivo controle interno para a adoção das providências de sua alçada e armazenamento em base de dados acessível ao Tribunal, nos termos do art. 106, § 4º, inciso II, da Resolução-TCU 259/2014, alterada pela Resolução-TCU 323/2020.

	E. Pedido de Ingresso aos Autos, de Informações/Vistas/Cópias, e de Sustentação Oral

	Há pedido de ingresso aos autos?
	Sim

	Há pedido de informações/vistas/cópia do processo?
	Sim

	Análise:
18.	Quanto ao pedido de concessão de acesso ou cópia do processo de denúncia, formulado pela Valec Engenharia, Construções e Ferrovias S/A (peça 7) , propõe-se o seu deferimento, excetuando-se o documento de peça 1, pois, embora a pleiteante figure dentre os legitimados previstos no art. 62, caput e parágrafo único, da Resolução-TCU 259/2014, alterada pela Resolução-TCU 316/2020, os processos de denúncia são classificados como sigilosos, havendo a necessidade de evitar o comprometimento à garantia da intimidade e da vida privada dos cidadãos envolvidos ou à preservação do sigilo sob tutela do TCU, à luz do que dispõe o art. 93 da Resolução-TCU 259/2014) :
Art. 62. São legitimados para solicitar informações ou cópia os órgãos e autoridades que detiverem a prerrogativa constitucional e/ou legal para solicitá-las, bem assim aqueles que, por dever de ofício, estejam tratando do mesmo objeto de processo em tramitação no Tribunal.
Parágrafo único. As soluções de tecnologia da informação pertinentes do Tribunal de Contas da União devem possibilitar que advogados, delegados da Polícia Federal, procuradores e membros do Ministério Público credenciados, ainda que não vinculados a processo previamente identificado, possam acessar, de forma automática, processos eletrônicos, desde que demonstrado interesse para fins apenas de registro, salvo nos casos de processos ou peças classificados como sigilosos e observada a necessidade de registro, nas bases de dados do TCU, da identificação daquele que acessou, do conteúdo que foi acessado e de eventuais ações realizadas no processo durante o acesso. (AC) (Resolução-TCU nº 316, de 22/4/2020, BTCU Deliberações 75/2020) 

	Há pedido de sustentação oral?
	Não

	F. Processos Conexos e Apensos

	Há processos conexos noticiando possíveis irregularidades na contratação ora em análise?
	Não

	Há processos apensos?
	Não

	G. Proposta de Encaminhamento

	19.	Em virtude do exposto, propõe-se, com fulcro no parágrafo único do art. 106, caput, da Resolução-TCU 259/2014, alterada pela Resolução-TCU 323/2020:
20.1.	conhecer da denúncia, haja vista preencher os requisitos de admissibilidade constantes nos arts. 234 e 235 do Regimento Interno deste Tribunal, e no art. 106, § 4º, da Resolução - TCU 259/2014, alterada pela Resolução-TCU 316/2020;
20.2.	comunicar os fatos à Valec Engenharia, Construções e Ferrovias S/A para conhecimento e adoção de providências internas de sua alçada com cópia para o órgão de controle interno, dando-se ciência à pessoa denunciante, nos termos previstos no art. 106, § 4.º, inciso II, da Resolução-TCU 259/2014, alterada pela Resolução-TCU 323/2020;
20.3.	deferir o pedido formulado pela empresa Valec Engenharia, Construções e Ferrovias S/A, de solicitação de concessão de acesso ou cópia do processo, excetuando-se o documento de peça 1, de forma a não haver comprometimento à garantia da intimidade e da vida privada da pessoa autora da denúncia ou à preservação do sigilo sob a tutela do TCU,  nos termos do art. 62, caput e parágrafo único, c/c o art. 93 da Resolução-TCU 259/2014, alterada pela Resolução-TCU 316/2020;
20.4.	arquivar o presente processo, após comunicação à pessoa autora da denúncia, nos termos do parágrafo único do art. 235, e art. 250, I, do Regimento Interno/TCU, c/c o art. 105, parágrafo único, da Resolução-TCU 259/2014, alterada pela Resolução-TCU 323/2020."

	É o Relatório.

Não atuou.

DENÚNCIA. CONHECIMENTO. PROCEDÊNCIA. BAIXO RISCO E BAIXAS MATERIALIDADE E RELEVÂNCIA. ECONOMIA PROCESSUAL. ALERTA. RECOMENDAÇÃO. DETERMINAÇÃO. CIÊNCIA AOS INTERESSADOS.

DENÚNCIA (DEN)

Secretaria de Fiscalização de Infraestrutura Portuária e Ferroviária (SeinfraPor).

A Denúncia em análise pode ser conhecida, visto que foram satisfeitos os requisitos de admissibilidade constantes dos artigos 234 e 235 do Regimento Interno/TCU e no art. 103, § 1º, da Resolução - TCU 259/2014.	
2.	Em análise, Denúncia sobre possíveis irregularidades em concessão de auxílio referente ao uso de aparelhos, linhas e planos de telefonia móvel para atendimento de demandas de interesse da Valec Engenharia, Construções e Ferrovias S/A.
3.	O denunciante informa que a Valec criou o auxílio referente ao uso de aparelhos, linhas e planos de telefonia móvel particulares, por meio da Resolução 1/2021 (peça 9) , de 27/1/2021, e que a concessão do referido auxílio durante a calamidade pública decorrente da pandemia de Covid-19 é vedada pelo art. 8º, inciso VI, da Lei Complementar 173, de 27/5/2020, nos termos mencionados no art. 65 da Lei Complementar 101, de 4/5/2000.
4.	Cabe lembrar que a vedação do art. 8º, inciso VI, da Lei Complementar 173, de 27/5/2020, nos termos mencionados no art. 65 da Lei Complementar 101, de 4/5/2000, se estende até o dia 31/12/2021. De acordo com a Resolução 1 da Valec o auxílio em questão começaria a ser pago a partir de 1/3/2021, data em que o normativo entrou em vigor, sem indicação de data prevista para a cessação. 
5.	Nos termos da Resolução 1/2021 da Valec a concessão consiste mensalmente de 6 cotas de R$ 150,00 e 58 cotas de R$ 90,00, o que corresponde a uma despesa de R$ 6.120,00 por mês. Considerando que os pagamentos tiveram início em 1/3/2021, até 31/12/2021 terão sido pagos irregularmente 10 meses do auxílio, ou seja, R$ 61.200,00.
6.	Conclui-se, portanto, pela baixa materialidade envolvida, pois, conforme previsto no art. 106, § 2.º, inciso II, da Resolução TCU 259/2014 o montante previsto das despesas irregulares com auxílio referente ao uso de aparelhos, linhas e planos de telefonia móvel particulares é inferior ao limite mínimo para instauração de tomada de contas especial, a que se refere o inciso I do art. 6º c/c o inciso II do art. 17, da Instrução Normativa-TCU nº 71, de 28 de novembro de 2012 (R$ 100.000,00) .
7.	Além da baixa materialidade, a suposta irregularidade pode ser considerada como de baixo risco, tendo em vista que, a despeito do alto grau de probabilidade de ocorrência, possui baixo impacto no alcance da finalidade do objeto sob análise, conforme previsto no art. 106, § 2º, inciso I, da Resolução-TCU 259/2014, alterada pela Resolução-TCU 323/2020.
8.	Assim, com o objetivo de evitar que o custo de fiscalização supere o valor a ser ressarcido, entendo que o Tribunal não deva adotar outras medidas para o caso.
9.	Não obstante, apesar desse cenário não requerer outras ações por parte do TCU, julgo necessário alertar a Valec de que concessão do auxílio previsto na Resolução 1/2021, durante a calamidade pública decorrente da pandemia de Covid-19, é vedada pelo art. 8º, inciso VI, da Lei Complementar 173, de 27/5/2020, nos termos mencionados no art. 65 da Lei Complementar 101, de 4/5/2000, e que a referida vedação se estende até 31/12/2021.
10.	Ademais, conforme bem observado pela unidade técnica, é necessário que haja a instituição de instrumentos de controle para fins de comprovação do efetivo compartilhamento do uso dos equipamentos particulares no atendimento das demandas institucionais, visto que o fato de estar investido no cargo ou no exercício da atividade, por si só, não atende completamente os requisitos. É importante ressaltar que mesmo sendo pagos na modalidade de auxílio é notório o caráter indenizatório dos recursos dispendidos pela Valec. 
11.	Desta forma, deve ser recomendado à Valec que implemente mecanismos de controle sobre o benefício previsto pela Resolução 1/2021, devendo informar ao Tribunal, no prazo de 60 dias, as medidas adotadas. Em complementação, deve ser enviada cópia da presente decisão ao órgão de controle interno da Valec para as providências de sua alçada.
12.	Por fim, quanto ao pedido de concessão de acesso ou cópia do processo de denúncia, formulado pela Valec Engenharia, Construções e Ferrovias S/A (peça 7) , acolho a proposta pelo seu deferimento, excetuando-se o documento de peça 1.
13.	Ante o exposto, voto por que o Tribunal adote a minuta de acórdão que ora submeto à apreciação deste Colegiado.
TCU, Sala das Sessões, em 11 de agosto de 2021.
RAIMUNDO CARREIRO 
Relator